【裁判字號】    95,訴,677
【裁判日期】    970407
【裁判案由】    偽造文書等
【裁判全文】
臺灣士林地方法院刑事判決               95年度訴字第677號
公  訴  人  臺灣士林地方法院檢察署檢察官
被      告  戊○○
選任辯護人  邱育彰律師
被      告  丁○○
                    樓
上列被告因偽造文書等案件，經檢察官提起公訴（93年度偵字第
6716號），本院判決如下：
    主  文
丁○○犯連續行使偽造私文書罪，處有期徒刑陸月，如易科罰金
，以銀元參佰元即新臺幣玖佰元折算壹日，減為有期徒刑參月，
如易科罰金，以銀元參佰元即新臺幣玖佰元折算壹日。偽刻之「
鼎昀金屬股份有限公司」、「己○○」、「春鑫工程股份有限公
司」、「甲○○」印章各壹顆及如附表所示偽造之印文陸枚均沒
收。
戊○○無罪。
    事  實
一、緣臺北市政府工務局衛生下水道工程處（下稱衛工處）於民
    國90年3 月30日，辦理「內湖污水處理廠工程第4 標（景觀
    工程）」（下稱本工程）發包，並由利德工程股份有限公司
    （下稱利德公司）得標，利德公司於90年6 月18日報核開工
    後，旋於同年月22日將本工程轉包給丁○○所經營之綠達工
    程股份有限公司（下稱綠達公司）、仙荷國際股份有限公司
    （下稱仙荷公司，負責人為丁○○之妻鄭芳育）。本工程於
    91年1 月間因辦理第3 次變更設計，需新增鋁合金欄杆、客
    土作業環保清洗費用、木柵動物園旁道南河濱公園客土作業
    相關費用等項目，負責本工程施工監造之財團法人中華顧問
    工程司（下稱中華顧問）派駐內湖工務所之工程師戊○○為
    編訂變更設計新增項目單價、變更設計詳細表，遂要求丁○○提供上述新增工作項目之其他廠商報價以供參考，丁○○
    為順利取得其他各家廠商報價單，竟基於行使偽造文書之概
    括犯意，先於不詳之時間、地點委請不知情之刻印人員接續
    偽刻「鼎昀金屬股份有限公司」、「己○○」之印章各1 顆
    ，並進而持偽造之鼎昀金屬股份有限公司（下稱鼎昀公司，
    負責人己○○）大、小印章，製作如附表編號1 所示內容虛
    偽（單價每公尺1 萬9352元）之鼎昀公司報價單後，併同常
    盛金屬工業有限公司報價單、仙荷公司報價單，於91年1 月
    23日前某不詳時，在內湖公務所工程現場交付戊○○而行使
    之，另於不詳時間、地點，持偽造之春鑫工程股份有限公司
    （下稱春鑫公司，負責人甲○○）大、小印章，接續製作如
    附表編號2 、3 所示內容虛偽之春鑫公司報價單2 紙（項目
    ：木柵動物園旁道南河濱公園客土作業相關費用、客土作業
    環保清洗費用），併同嘉偉營造股份有限公司（下稱嘉偉公
    司）、光銓企業社、綠達公司之報價單，於91年1 月23日前
    某時，在內湖公務所工程現場交付戊○○而行使之，戊○○
    參考上開報價後據以製作議價前之「第三次變更設計詳細表
    」、「單價分析表」送交衛工處審查，足以生損害於鼎昀公
    司、己○○、春鑫公司、甲○○、衛工處及中華顧問工程司
    對本件工程新增項目單價編列、審查之正確性。
二、案經法務部調查局臺北市調查處移送臺灣士林地方法院檢察
    署檢察官偵查起訴。
    理  由
壹、丁○○部分：
一、證據能力：
  (一)刑事訴訟法第158 條之3 規定：「證人、鑑定人依法應具結
    而未具結者，其證言或鑑定意見，不得作為證據」，惟倘法
    院已經於審理中傳喚該證人，踐行具結、供證、詰問程序，
    依照司法院釋字第582 號解釋之意旨，被告之反對詰問權已
    獲保障，證人己○○、甲○○、乙○○在調查局、檢察官偵
    訊之供述，經提示告以要旨，由被告等為辯論或表示意見者
    ，即應認有證據能力，是證人己○○、甲○○、乙○○於法
    務部調查局臺北市調查處、檢察官偵查中所為之供述有證據
    能力。
  (二)被告以外之人於審判外之陳述，雖不符合同法第159 條之1
    至第159 條之4 之規定，但經當事人於審判程序同意作為證
    據，法院審酌該言詞陳述或書面陳述作成時之情況，認為適
    當者，亦得為證據。當事人、代理人或辯護人於法院調查證
    據時，知有第159 條第1 項不得為證據之情形，而未於言詞
    辯論終結前聲明異議者，視為有前項之同意，刑事訴訟法第
    159 條之5 定有明文。經查，本案被告及辯護人於本院審理
    時對於檢察官所提各項證據方法之證據能力，除被告戊○○
    及其辯護人爭執證人己○○於法務部調查局之調查筆錄及被
    告丁○○爭執證人己○○、乙○○、甲○○於法務部調查局
    、偵查之筆錄等證言，已審認如前所述外，其餘均明示同意
    此部分之證據有證據能力（見本院95年10月27日準備程序筆
    錄第5 頁、97年3 月6 日審判筆錄第4-5 頁），且迄至言詞
    辯論終結前亦未撤回前開同意，本院審酌上開證據資料製作
    時之情況，尚無違法不當及證明力明顯過低之瑕疵，亦認為
    以之作為證據應屬適當，故揆諸前開規定，爰依刑事訴訟法
    第159 條之5 規定，認前揭證據資料均有證據能力。
二、訊據被告丁○○固不諱言扣案之鼎昀公司大小章係伊委託不
    知情之刻印業者所代刻，附表編號1 所示鼎昀公司報價單是
    伊交代公司小姐製作，伊有交付附表編號1-3 所示鼎昀公司
    、春鑫公司報價單予戊○○等情，惟均否認有何偽造、行使
    偽造文書犯行，辯稱：鼎昀公司與本公司業務往來很久，也
    配合多次報價，經鼎昀公司負責人口頭授權本公司刻用該公
    司大小章供報價時用，鼎昀大小章平日即放在公司內，春鑫
    公司是本公司之下包，該2 份報價單是本公司製作後交給春
    鑫公司人員蓋用其大小章，此部分是交由工地主任丙○○負
    責辦理，伊並無偽刻春鑫公司大小章云云。經查：前揭犯罪
    事實，業據證人己○○、甲○○、乙○○分別於法務部調查
    局、檢察官偵查中及本院審理時結證明確，且附表所示偽造
    之鼎昀公司、春鑫公司報價單3 紙，均係被告丁○○提出交
    付戊○○行使乙節，復據證人即同案被告戊○○於調查局、
    偵查中證述屬實，並有卷附偽造之鼎昀公司、春鑫公司報價
    單3 紙及偽造之春鑫公司大小章各一顆扣案足憑，此部分之
    事實，已至為明確，可堪認定。
三、被告丁○○雖以前詞置辯，惟查：
  (一)被告丁○○有前述偽造鼎昀公司報價單並持以行使之犯行，
    迭據證人即鼎昀公司負責人己○○於法務部調查局、檢察官
    偵查及本院審理時證述綦詳，其於調查局訊問時指稱：我未
    見過綠達公司扣押物編號A10 「鼎昀公司大小章及印文」，
    我未曾口頭同意丁○○刻用鼎昀公司大小章，亦未曾授權他
    以鼎昀公司名義報價，我根本不知丁○○有用我公司名義進
    行報價，他也沒告訴我等語（見93年度偵字第6716號卷一第
    45、285 頁）；於偵查中復證稱：內湖污水處理廠的欄杆施
    工設計那個工程我沒有做，89年做基隆市○○路工程的鋁合
    金欄杆工程及90年做台南市運河鋁合金工程與被告丁○○有
    業務往來，我們公司沒有提供鋁合金藝術工程的報價單給丁○○去報內湖污水處理廠的欄杆工程，也沒有提供印章給被
    告丁○○，我沒有授權過丁○○刻一個我公司的印章供報價
    之用。台南運河的工程我是他下包，當時是我自己報價給他
    的，當時我公司是他公司的下包，他拿到工程後再轉包給我
    ，我當時確實有向他報價，也確實有做該工程。沒有同意丁○○可以刻用我公司印章報價。我和丁○○公司有做過二筆
    生意，丁○○從來沒有跟我說過要用我公司名義報價，我在
    調查局看到的印章不是我們公司的等語（見同上偵卷一第39
    3 頁至394 頁、偵卷二第471 頁至472 頁、第549 頁）；另
    於本院審理時再詳稱：卷附鼎昀公司報價單工程名稱「內湖
    污水處理廠工程第4 標（景觀工程）」報價單，我沒有看過
    ，這份報價單不是我公司提供給丁○○去報「內湖污水處理
    廠工程欄杆工程」的報價單，扣案之鼎昀公司之大小章也沒
    有看過，調查局有拿丁○○公司扣得印章與我公司印章比對
    不相符，時間這麼久我不記得丁○○有無問過我要刻印章去
    報價，我之前在偵查中稱沒有授權過丁○○刻我公司的印章
    供報價之用是實在等語（見97年1 月30日本院審判筆錄第6-
    9 頁），復有證人己○○所提出鼎昀公司估價單、鼎均公司
    大小章印文各1 份在卷足憑（見同上偵卷一第289-290 頁）
    ，是證人己○○就其未曾口頭同意被告丁○○刻用鼎昀公司
    大小章用以報價，及未授權被告丁○○以鼎昀公司名義提供
    本件鋁合金欄杆工程報價單等事實，自調查局、檢察官偵訊
    及本院審理時均堅訴不移。上揭證人己○○與被告丁○○所
    述必有一方不實，本院審酌證人己○○所言係在偽證重典之
    心理壓力下具結作證，與被告並無仇怨，當無設詞誣陷被告
    ，致陷己於偽證重罪風險之理；且被告丁○○與證人己○○
    原為同業關係，案發前90年間被告丁○○經營之綠達公司亦
    曾將其所承包之基隆市○○路街道景觀工程、台南市運河整
    治工程部分轉包予鼎昀公司施作等情，業經被告丁○○自承
    在卷，並有合約書影本2 份附卷可參（見扣案證物編號4- 4
    、4-5） ，足見被告丁○○與證人己○○間互有交誼，被告
    丁○○果真於報價前徵得鼎昀公司同意並以其名義報價，鼎
    昀公司將有獲取承包該工程之機會，並無何不利之情形，衡
    情證人己○○實無故意否認同意報價之理，堪信證人己○○
    前揭不利被告丁○○之證述顯與事實相符，自堪採信。
  (二)又被告丁○○有前揭偽造春鑫公司報價單2 紙並持之交付戊○○行使犯行，已據證人即春鑫公司負責人甲○○及春鑫公
    司工地主任乙○○分別於法務部調查局、檢察官偵查及本院
    審理時證述詳實，證人甲○○於於調查局訊問時指稱：本公
    司曾自綠達公司處下包內湖污水處理廠工程第四標（景觀工
    程）之鋪設透水磚、矮牆等項目，春鑫公司曾提供本工程之
    人行道高壓磚報價給綠達公司盧姓現場負責人，此外本公司
    並未提供其他項目之報價單供本工程之用。春鑫公司並無從
    事過客土作業，亦未使用過調查局提示型式之報價單，經我
    檢視報價單上蓋用之「春鑫工程股份有限公司」、「甲○○
    」印文，並非本公司使用之印章，而我將春鑫公司轉讓給賴
    瑞祥時，亦未曾將我的小章交給他，故該報價單應係他人偽
    刻等語（同上偵卷一第241 頁至244 頁）；復於偵查中結證
    稱：春鑫公司的報價單不是我們公司報的，我們沒有報過這
    些價，我們只有報人行道工程給綠達公司。我沒有看過春鑫
    工程有關客土及木柵動物園等報價單，印章是影印的看不出
    來，而且我的工地主任乙○○也說沒有看過估價單，只蓋過
    人行道估價單。春鑫公司對於內湖污水處理廠景觀工程是負
    責土木工程、人形步道磚及排水。在92年10月6 日調查局看
    的估價單上面的印章和我公司的印鑑很像，但報價內容不是
    我們公司業務範圍，所以報價單不是我們公司出的。我沒有
    授權別人可以用春鑫公司名義在報價單上，這工地現場負責
    人是乙○○，我問過乙○○，他說春鑫公司只針對人行道高
    壓磚估過價等語（見同上偵卷一第381 頁至384 頁、第531
    頁）；於本院審理時仍證述：沒有看過偵卷一第248-249 頁
    春鑫公司報價單，報價單之內容被告丁○○沒有問過我，我
    們公司承包工程都是由乙○○接洽，報價單都由我們會計小
    姐打，但項目、價錢都是乙○○寫的，沒有授權綠達公司可
    以我公司名義出報價單等語（見97年1 月30日本院審判筆錄
    第15-20 頁）；證人乙○○於調查局指稱：本公司當時自綠
    達公司承包施作本工程之屋頂花園之人行道鋪面、石椅、蓄
    水池等之土建泥作部分工程，並由我任現場負責人，本公司
    有提供報價單供本工程用，當時是丙○○先後要求我就前述
    人行道鋪面等泥作工程及新增遊戲設施之基礎工程、內湖污
    水處理廠四周人行道3 項報價給該公司，其中泥作工程其後
    則由本公司施作，除前述工作項目外，春鑫公司沒有另提供
    其他報價單予綠達公司供本工程使用，我亦未見過春鑫公司
    「木柵動物園旁道南河濱公園客土作業相關費用」、「客土
    作業環保清洗費用」該兩份報價單，我僅就前述泥作工程等
    三項向綠達公司報價，此外並未提供報價單給綠達公司，且
    上開報價單與本公司不同，本公司報價單中並無「工程名稱
    規格」欄位，且幾乎所有我出具的報價單，我皆會在上面簽
    名，另報價單上蓋用之印文不明，故我無法判斷其與本公司
    印文有何差異。我並沒有提供該二份報價單給綠達公司，亦
    沒有同意綠達公司刻製本公司大小章。綠達公司製作該二份
    春鑫公司報價單前沒有取得我同意，我並不知此事等語（偵
    卷一第51至53頁）；又於偵查中證稱：我在春鑫公司擔任工
    地主任，春鑫公司沒有針對「客土作業環保清洗費」、「木
    柵動物園旁取土客土作業費用」提供報價單過，我在93年3
    月19日調查局看過報價單上的格式不是我們公司報價單格式
    ，內容也不是我們公司負責的業務，上面章我也沒蓋過，應
    該不是我們公司的人蓋的，丁○○沒有針對報價單的問題請
    我們公司提出過等語（見同上偵卷二第532 頁）；復本院審
    理時詳稱：偵卷一第56-57 頁春鑫公司報價單沒有看過，我
    沒有與丁○○或他們工地主任接觸過要以春鑫公司名義報價
    。林總（丙○○）沒有跟我講到他們公司需要報價，請春鑫
    出名協助報價，我與林總接觸是有關綁鐵、水泥、木工工程
    ，春鑫公司大小章是會計保管，我把報價單資料寫好之後拿
    給老闆看，再給會計小姐蓋章，公司大小章由會計保管，會
    計也沒有授權綠達公司可用我們春鑫公司名義報價，因為會
    計不懂報價，報價都是我在處理等語（見97年1 月30日本院
    審判筆錄第21-25 頁）。觀諸證人甲○○、乙○○上開證述
    情節互核相符，且被告丁○○所提出該2 紙春鑫公司報價單
    其工程項目分別為「客土作業環保清洗費」、「木柵動物園
    旁取土客土作業費用」，此與春鑫公司之主要營業項目係從
    事土木配管之水電工程、空調等營造業務明顯不同，況春鑫
    公司並未實際從事取土、整地、施作施工便道及進土取土環
    保清洗等業務乙節，復據證人甲○○、乙○○於法務部調查
    局證述明確，堪信證人乙○○、甲○○證述春鑫公司並未同
    意、授權被告丁○○或證人丙○○製作上開報價單等情，應
    非子虛。
  (三)雖證人丙○○於本院審理時證述：污水處理廠內湖工地要增
    加新的工程時我們需要有報價廠商協助報價，我有打電話給
    乙○○主任，乙○○電話中有答應，我交代他來公司請款的
    時候寫報價單，我交代公司的葉小姐，他來請款的時候處理
    一下，但後來如何處理我不知道等語（見本院97年3 月6日
    審判筆錄第6-8 頁）。惟查對於春鑫公司乙○○同意提供之
    報價單工程項目為何？證人丙○○先後證述內容分別為「剛
    剛丁○○問的報價大概是指人行道部分」、「春鑫公司報價
    是哪部分時間太久想不起來，我記得有報過價」、「我曾經
    有請乙○○幫我報價，但是否是木柵動物園旁到南河濱公園
    客土作業環保清洗費用這一件太久了不記得」、「不記得春
    鑫公司報過幾次價」等語（見本院同日審判筆錄第6-13 頁
    ），再質之證人丙○○有無就「客土作業環保清洗費」、「
    木柵動物園旁取土客土作業費用」2 部分工程委託證人乙○○報價，證人丙○○仍證稱：時間太久想不起來，這2 份春
    鑫公司報價單沒印象有經手等語，惟證人乙○○、甲○○已
    明確證述：並無同意被告丁○○或證人丙○○製作該2 份春
    鑫公司報價單，當時是丙○○先後要求就人行道鋪面等泥作
    工程及新增遊戲設施之基礎工程、內湖污水處理廠四周人行
    道3 項報價給該公司等語，且依丙○○證述情節，並無法確
    定就此2 部分之工程有委託乙○○報價，故證人丙○○上揭
    證言核不影響本院就被告丁○○確有偽造前開2 份春鑫公司
    報價單之認定。
  (四)綜上所述，被告丁○○空言否認犯行，乃畏罪卸責之詞，不
    能採信。本件事證明確，被告丁○○犯行堪予認定，應依法
    論科。
四、論罪科刑之理由
  (一)查被告行為後，刑法於94年2 月2 日修正公佈，95年7 月1
    日施行，修正後刑法第2 條第1 項規定：「行為後法律有變
    更者，適用行為時之法律。但行為後之法律有利於行為人者
    ，適用最有利於行為人之法律。」，係規範行為後法律變更
    所生新舊法比較適用之準據法，於新法施行後，應適用修正
    後刑法第2 條第1 項之規定，為「從舊從輕」之比較（按此
    條項規定，僅係新、舊法之比較適用之宣示性指導原則，並
    非實體刑罰法律，自不生行為後法律變更之比較適用問題）
    。經查：被告丁○○行為後，刑法業已刪除舊刑法第56條連
    續犯之規定，此刪除雖非犯罪構成要件之變更，但顯已影響
    行為人刑罰之法律效果，自屬法律有變更，依新法第2 條第
    1 項規定，比較新、舊法結果，仍應適用較有利於被告之行
    為時法律即舊法論以連續犯（最高法院95年第8 次刑事庭會
    議決議參照）。
  (二)核被告丁○○所為，係犯刑法第216 條、第210 條之行使偽
    造私文書罪。其利用不知情之刻印人員偽刻鼎昀公司、己○○、春鑫公司、甲○○等之印章，均為間接正犯。被告偽刻
    鼎昀公司等之印章，及於報價單上多次偽造鼎昀公司等之印
    文行為，均係偽造私文書之階段行為，不另論罪；其偽造私
    文書後復持以行使，其偽造之低度行為，應為行使之高度行
    為所吸收，亦不另論罪。被告2 次向戊○○行使偽造私文書
    之行為，時間密接，手法相同，顯係基於概括犯意而為，應
    依修正前刑法第56條連續犯之規定，論以一罪，並加重其刑
    。爰審酌被告丁○○前無犯罪紀錄，素行尚可，為圖一時私
    利及便利，為本件偽造文書犯行，妨害臺北市政府工務局衛
    生下水道工程處及中華顧問工程司對本件工程新增項目單價
    編列、審查之正確性，嚴重侵害鼎昀公司及春鑫公司之權利
    ，併其犯後否認犯行並無悔意、生活狀況、品行、智識程度
    等一切情狀，量處如主文所示之刑。再被告行為時之刑法第
    41 條 第1 款前段規定：「犯最重本刑為5 年以下有期徒刑
    以下之刑之罪，而受6 個月以下有期徒刑或拘役之宣告，因
    身體、教育、職業、家庭之關係或其他正當事由，執行顯有
    困難者，得以1 元以上3 元以下折算1 日，易科罰金。」又
    被告行為時之易科罰金折算標準，修正前罰金罰鍰提高標準
    條例第2 條前段（現已刪除）規定，就其原定數額提高為10
    0 倍折算1 日，則本件被告行為時之易科罰金折算標準，應
    以銀元300 元折算1 日，經折算為新臺幣後，應以新臺幣90
    0 元折算為1 日。惟被告行為後，新修正之刑法第41條第1
    項前段則規定：「犯最重本刑為5 年以下有期徒刑以下之刑
    之罪，而受6 個月以下有期徒刑或拘役之宣告者，得以新臺
    幣1,000 元、2,000 元或3,000 元折算1 日，易科罰金。」
    ，比較修正前後之易科罰金折算標準，以95年7 月1 日修正
    公佈施行前之規定，較有利於被告，則應依新修正刑法第2
    條第1 項前段規定，適用修正前刑法第41條第1 項前段規定
    ，諭知被告易科罰金之折算標準。再按被告犯罪時間在96年
    4 月24日以前，合於中華民國96年罪犯減刑條例之減刑條件
    ，應依該條例第2 條第1 項第3 款規定，減其宣告刑二分之
    一，並依修正前刑法第41條第1 項前段規定，諭知被告減刑
    後易科罰金之折算標準。
  (三)扣案之被告丁○○所偽刻「鼎昀金屬股份有限公司」、「己○○」印章各1 顆，不論屬於犯人與否，應依刑法第219 條
    規定沒收。又被告丁○○所偽造如附表編號1-3 所示之報價
    單，業經其提出於中華顧問工程司派駐內湖工務所之工程師
    戊○○而行使，因非被告丁○○所有，不予宣告沒收，但其
    上如附表編號1-3 所示偽造之印文，均係被告丁○○所偽造
    ，應依刑法第219 條之規定宣告沒收。至被告所偽刻之「春
    鑫工程股份有限公司」、「甲○○」印章各1 顆，雖未扣案
    ，惟無證據證明業已滅失，不論屬於犯人與否，亦應一併依
    刑法第219 條規定宣告沒收。
五、不另為無罪諭知部分：
  (一)公訴意旨另以：被告丁○○另基於不法所有之詐欺犯意，持
    內容虛偽之鼎昀公司報價單（單價每公尺1 萬9352元）交予
    被告戊○○，被告戊○○對於上開報價單未實際訪價，即依
    被告丁○○所提報之單價，編列鋁合金欄杆每公尺單價1 萬
    6978 元 ，並製作議價前之「變更設計詳細表」送交衛工處
    ，使不知情之衛工處人員，據上開報價單，訂定「預算金額
    」（1169萬8742元，此金額包含其他新增項目）及「核定底
    價」（1000萬元），衛工處並於91年3 月6 日，與利德公司
    議定以底價1000萬元承包，其中「鋁合金欄杆」議定單價則
    為每公尺1 萬4522元，高於合理單價1 萬1550元，致衛工處
    於91年10月2 日結算時，溢付工程款達155 萬4059元【 (1
    萬452 2- 1萬1550)*522.9 公尺＝155 萬4059】，而受有損
    害，因認被告丁○○另涉犯刑法第339 條第1 項詐欺取財罪
    嫌乙節，為被告丁○○所否認。
  (二)公訴人認被告丁○○涉有此部分犯行，無非係以證人己○○
    於法務部調查局之證述，為其唯一之依據。惟證人己○○於
    檢察官偵查中作證時已改稱：我沒有看設計圖，報價單之價
    格是否合理，我不知道，之前在調查局陳述較高只是感覺而
    已（見同上偵卷一第394 頁）；於本院審理時仍堅稱：這個
    案子我沒有規劃到，當時在調查局作筆錄時調查員沒有給我
    看過內湖污水處理廠欄杆圖，他們問我價格，我說大概這樣
    的價錢，1 萬1550元單價是我路過該處依印象推算出來的金
    額，當時調查局人員沒有無拿欄杆的規格、尺寸給我看，只
    是憑路過該處之印象推算該價格等語（見97年1 月30日本院
    審判筆錄第9-14頁），準此，其於調查局之證述是否為真，
    已有可疑。參以證人即常盛公司負責人程健華於法務部調查
    局時證述：常盛公司以每公尺6200元之價額出售鋁合金欄杆
    給綠達公司，鋁合金藝術欄杆每公尺6200元，惟該報價內含
    安裝等費用，非我公司專業，我無法判斷其餘各項之合理單
    價，我與綠達公司約定由本公司以每公尺6200元之價額出售
    鋁合金欄杆給綠達公司，至於安裝組立則由綠達公司自行處
    理，本公司僅從事出售，未從事安裝工作，故單價分析表中
    「RC立柱」、「欄杆粉底塗裝」、「欄杆組立工資」、「現
    場安裝工資」、「接合五金另件」、「鋁合金零星工料」等
    項之合理單價，無法提供給調查處，而其「鋁合金欄杆模具
    分攤」、「鋁合金立料」、「鋁合金橫料」、「鋁合金內樘
    」四項，經我估計，其總計之合理單價應為每公尺新台幣62
    00元等語（見偵卷一第263 至266 頁）；復於偵查中證稱：
    報價單上的報價，比我當初報給鄭德維的高，這是在工程界
    常有的情況，因他們綠達公司還有管銷費要支出等語翔實（
    見偵卷二第550 頁至551 頁），足見被告丁○○供稱：鋁合
    金欄杆中間含有水泥立柱，此部分費用證人己○○未計算，
    且綠達公司為本工程施工負責單位，須負責設計、圖說製作
    、各項材料送審、檢驗管理、維護管理等費用，其於協力廠
    商所報之單價中加上合理之管理費用及利潤，並無浮報、詐
    欺乙節，堪信為真實。佐以被告丁○○除提出3 家廠商報價
    單外，另提供基隆市○○路欄杆工程及台南市政府運河欄杆
    工程之報價單予被告戊○○參考，且上開工程中柱鋁合金材
    料之價格均較上開3 家廠商之報價為低等情，亦據證人即被
    告戊○○證述屬實，益證被告丁○○主觀上應無不法所有之
    意圖甚明。是公訴人此部分所指之事實，除證人己○○之證
    述外，並無其他積極事證可佐，而證人己○○此部分所述又
    有如前述瑕疵及可疑之處，自難僅憑證人己○○於調查局唯
    一且有瑕疵之證述作為認定被告丁○○有前開犯行之證據，
    被告丁○○此部份詐欺犯罪既屬不能證明，本應就此部分為
    無罪之諭知，惟公訴意旨認此部分之犯行與前開論罪部分有
    牽連犯之裁判上一罪關係，爰不另為無罪諭知，附此敘明。
貳、被告戊○○部分：
一、公訴意旨略以：被告戊○○係財團法人中華顧問工程司（下
    稱中華顧問）派駐內湖工務所之工程師，依照衛工處與中華
    顧問之委託監造契約規定，被告戊○○負責工程現場之監督
    並責成承包商提報執行，詎被告戊○○於本工程90年6 月開
    工時，即知悉利德公司已將本工程轉包給綠達公司，竟未提
    報衛工處依政府採購法處理。嗣本工程於91年2 、3 月間，
    因辦理第3 次變更設計，需新增鋁合金欄杆等項目，被告戊○○竟意圖為丁○○之不法利益，對於丁○○所提供之3 家
    公司報價單，未再實際訪價，即依丁○○所提報之單價，編
    列鋁合金欄杆每公尺單價1 萬6978元，並製作議價前之「變
    更設計詳細表」送交衛工處，使不知情之衛工處人員，據上
    開報價單，訂定「預算金額」（1169萬8742元，此金額包含
    其他新增項目）及「核定底價」（1000萬元）。衛工處並於
    91年3 月6 日，與利德公司議定以底價1000萬元承包，其中
    「鋁合金欄杆」議定單價則為每公尺1 萬4522元，高於合理
    單價1 萬1550元，致衛工處於91年10月2 日結算時，溢付工
    程款達155 萬4059元【 (1 萬452 2- 1萬1550)*522.9 公尺
    ＝155 萬4059】，而受有損害，因認被告戊○○涉有刑法第
    342 條背信罪、同法第339條第1 項詐欺取財罪嫌云云。
二、按犯罪事實，應依證據認定之，無證據不得認定犯罪事實；
    不能證明被告犯行者，應諭知無罪之判決；又檢察官就被告
    犯罪事實，應負舉證責任，並指出證明之方法，刑事訴訟法
    第154條第2項、第301條第1項及第161條第1項分別定有明文
    。準此，檢察官對於起訴之犯罪事實，應負提出證據及說服
    之實質舉證責任，倘其所提出之證據，不足為被告有罪之積
    極證明，或其指出證明之方法，無從說服法院以形成被告有
    罪之心證，基於無罪推定之原則，自應為被告無罪判決之諭
    知（最高法院92年台上字第128 號判例要旨可資參照）。另
    所謂認定犯罪事實之證據，係指足以認定被告確有犯罪行為
    之積極證據而言，如未發現相當證據，或證據不足以證明，
    自不能以推測或擬制之方法，以為裁判基礎。
三、本件公訴人認被告戊○○涉犯詐欺、背信罪嫌，無非係以證
    人劉嘉信、己○○及同案被告丁○○之證述、工程合約、施
    工日報、利德公司分別與綠達公司、仙荷公司簽訂之工程合
    約書、衛工處94年10月26日北市工衛東字第09432992600 號
    函暨函附之文件、變更設計詳細表、本工程結算明細表各乙
    份為其主要論據。訊據被告戊○○堅詞否認有何詐欺、背信
    犯行，辯稱：伊是中華顧問公司員工，與衛工處間並無任何
    契約關係，非受衛工處委任為衛工處處理事務，且就所擔任
    之「監造工程師」之事物性質以觀，未受任處理中華顧問公
    司或衛工處之財產事務，又伊於編列單價分析表時，其已盡
    注意義務，鼎昀公司報價單係被告丁○○所交付，伊不知前
    開文件係偽造，並無違背任務之行為，另被告對於承包商是
    否轉包一事無查核之義務，衛工處並未因被告職務上之行為
    而受有事實上之損害，被告主觀上更無任何背信之故意或不
    法意圖等語。經查：
  (一)刑法第342條之背信罪，須以為他人處理事務為前提，（最
    高法院49年台上字第1530號判例參照），換言之，背信罪之
    行為主體，以具備為他人處理財產事務身分之人為限，倘所
    處理者非屬財產上之事務，或非屬他人事務而係自己之事務
    ，或為他人以外之第三人事務，縱有致生損害於他人財產上
    利益之行為，除別有他罪要件足堪援用外，並無成立背信罪
    之餘地。查衛工處為辦理內湖污水處理廠第2、3、4標工程
    ，委託中華顧問工程司辦理該工程之營建管理及監造服務，
    雙方並於86年11月18日簽訂內湖污水處理廠工程委託辦理營
    建管理及監造服務合約，被告戊○○係受僱於中華工程顧問
    工程司擔任監造工程師一職，並派駐於內湖公務所負責該工
    程第四標景觀工程之監造工作之事實，業據被告戊○○供承
    在卷，核與證人官良名於調查局證述情節相符（見偵卷一第
    64-6 5頁），並有內湖污水處理廠工程委託辦理營建管理及
    監造服務合約書1份存卷可查（見偵卷二第422-430頁），是
    被告戊○○係受中華顧問工程司之委託處理本件監造事務乙
    節，應堪認定。然依上揭說明，前開委任關係既係存在於被
    告戊○○與中華顧問工程司之間，被告戊○○顯非受衛工處
    委託而處理本工程之監造事務，且又查無被告戊○○與衛工
    處間存有其他法定、契約、無因管理、習慣等關係，被告戊○○既不具有為被害人衛工處處理財產事務之身分，自無對
    被害人衛工處成立背信罪之可能，公訴人認被告戊○○於本
    工程開工時，未將利德公司已轉包本工程給綠達公司之事提
    報衛工處依法處理，又於編列鋁合金欄杆單價時，未實際訪
    價，即依被告丁○○提出之單價編列送交衛工處等情而涉有
    背信罪嫌，即有未合。
  (二)復查有關內湖污水處理廠工程第四標變更設計之新增項目單
    價編定程序為：「新增項目單價以台北市議會審定之標準單
    價為優先參考；如標準單價無此新增項目，再參考財團法人
    臺灣營建研究所編定之營建物價雙月刊，如營建物價刊物亦
    無此項目單價，則以市場行情作為編訂新增項目單價之基礎
    ，至於3 家廠商之報價單，查工程契約訂無規定。關於內湖
    污水處理廠工程第四標景觀工程之新增項目「鋁合金欄杆」
    ，於議會審定標準單價及營建物價雙月刊皆查無相同、類似
    項目，故監造單位「中華顧問工程司」依委託監造權責以「
    市場行情」編列新增項目單價陳報本處，由本處轉請委託設
    計監造廠商「中鼎工程股份有限公司」協助審查等情，有北
    市政府工務局衛生下水道工程處96年11月12日北市工衛東字
    第09634420800 號函附卷可稽（見本院卷），查被告戊○○
    於編列本工程新增項目單價時，除要求承包廠商提供3 家材
    料供應商之報價單外，尚參考「基隆市○○路欄杆工程」、
    「台南市政府運河欄杆工程」之工程案件資料等情，業據被
    告戊○○供陳在卷，核與證人即同案被告丁○○證述屬實，
    並有上開2 工程合約單價表、工程估價單影本及中華顧問工
    程司92年9 月1 日華顧92營管字第005393號函各1 份附卷可
    稽（見偵卷一第83-85 頁、第140-143 頁），顯見被告於編
    列本工程「鋁合金欄杆」項目單價分析表，確實是依照「市
    場行情」作為編訂新增項目單價之基礎，且依卷附被告戊○○製作之臺北市政府工務局下水道工程處單價分析表所示，
    其所編列鋁合金欄杆項目單價為每公尺16978 元，已較被告
    丁○○所提出之3 家材料供應商之報價略低1 至2 成，亦比
    上開2 件工程合約單價略低1 成，非全無查核之狀況，且被
    告戊○○完成變更設計詳細表之製作後，即送衛工處轉請中
    鼎工程股份有限公司審核，衛工處並於91年3 月6 日與利德
    公司議價，最後由利德公司同意以底價承包，益見本件「鋁
    合金欄杆」項目單價編定程序均已依規定辦理，且已報請衛
    工處、中鼎工程股份有限公司審核，又本件工程確已發包施
    工而完成，自不得因被告丁○○提供之部分報價單內容虛偽
    ，即謂被告有何圖利丁○○之犯行，洵難認被告戊○○此部
    分行為，有背信之主觀犯意。
  (三)又刑法第342條第1項之背信罪，其特質雖在為他人處理事物
    而違背其任務，惟其結果重於本人之財產或其他利益之受有
    損害，固為侵害財產權之犯罪，是以本罪之構成，須以損害
    於本人之財產或其他利益為結果要件（參見最高法院72年度
    台上字第1864號判決意旨）。經查，證人己○○固曾於法務
    部調查局時證述本工程之「鋁合金藝術欄杆」項目於91年初
    合理之單價應為11550 元等情，然證人己○○並未參與
    本件鋁合金欄杆工程之施作，且依其於調查局證述之內容觀
    之，其僅憑欄杆施工圖即為估價依據，所述之價格僅針對鋁
    合金一般材質部分粗估，並未實際至工程現場勘查鑑價，亦
    未就其他現場施作之混凝土立柱、鋼筋等材料、洗石子費用
    及安裝工資等項目一併加入計算，其所評估之單價是否公正
    客觀無誤，已堪質疑；另參諸證人己○○於偵查及本院審理
    時翻異前揭證詞，並詳稱：「沒有看過設計圖，報價單之價
    格是否合理，我不知道，之前在調查局陳述較高只是感覺而
    已」、「當時在調查局作筆錄時調查員沒有給我看過內湖污
    水處理廠欄杆圖，他們問我價格，我說大概這樣的價錢，1
    萬1550元單價是我路過該處依印象推算出來的金額，當時調
    查局人員沒有無拿欄杆的規格、尺寸給我看」等語，益證證
    人己○○前於調查局所述：本工程之「鋁合金藝術欄杆」項
    目之合理單價應為11550 元等語，並非實情，已難遽信。再
    者，證人陳茨白於偵查中業證述：根據中華顧問工程司之前
    所提出的資料及說明及基隆市、台南市類似工程的資料，價
    格是沒有離譜的情形，此工程品質、維修沒有很大的問題，
    保固期間，他們也都有負責修繕，因為這個案子的原因，這
    個景觀工程的履約保證金還有約170 萬沒有還給利德公司等
    語明確（見同上偵查卷二第489 頁），以證人陳茨白為任職
    衛工處負責系爭工程業務之公務員，與被告戊○○並無利害
    關係，當無迴護被告之理，其證言應屬真實可信，是依卷內
    相關事證，衛工處顯然並未因被告戊○○本件監造任務之執
    行，而受有何損害。至於公訴人另以被告戊○○未將轉包事
    實通報衛工處，使衛工處無法對違法轉包之利德公司沒收履
    約保證金等語（見97年3 月3 日檢察官補充理由書），然本
    件工程之「履約保證金」因辦理保留而迄未發還乙節，業經
    證人陳茨白證述如前，縱認利德公司確有如公訴人所指違法
    轉包之情事，亦與背信罪需發生結果之構成要件尚有未合。
  (四)再按刑法第339 條第1 項詐欺罪之成立，以意圖不法之所有
    ，利用詐術之施行，使人陷於錯誤而為財物之交付，或以詐
    術而得財產上不法之利益為必要，而此構成要件事實之有無
    ，應依積極證據認定之。公訴意旨雖以被告戊○○有查核報
    價之義務，竟意圖為丁○○不法所有，於丁○○提出報價單
    時不為查核，致使衛工處溢付工程款達1,554,059 元，因認
    被告戊○○應與被告丁○○同負詐欺罪責（見本院95年10月
    27日準備程序筆錄第3 頁）；惟查，被告戊○○於編列本件
    工程新增項目「鋁合金欄杆」單價時，除參考被告丁○○所
    提供之3 家材料供應商之報價單，另輔以「基隆市○○路欄
    杆工程」、「台南市政府運河欄杆工程」中鑄鋁合金材料價
    格為參考依據，其所編列鋁合金欄杆項目單價亦較低於被告
    丁○○所提出之3 家材料供應商之報價及上開2 工程合約單
    價等情，已如前述認定，公訴人執被告戊○○對於丁○○所
    提報之報價單，未再實際訪價，即製作議價前「變更設計詳
    細表」送交衛工處，遽認被告戊○○於製作「變更設計詳細
    表」時故意不為審查，有詐欺之犯意，自屬臆測；又公訴人
    所舉本工程第三次變更設計新增「鋁合金欄杆」項目之合理
    單價應為每公尺11550 元乙節，為證人己○○於偵查及本院
    審理時否認其證言之正確性，業如前述說明，且有關被告戊○○所編列「鋁合金欄杆」單價並無價格離譜之情形等情，
    亦據證人即衛工處負責本工程之工務所主任陳茨白於偵查中
    證述明確（見偵卷一第489 頁），是公訴人所執上開事實，
    亦不足援為認定被告戊○○確有浮編價格、詐欺犯行之依據
    ，公訴人指稱被告行為另有詐欺問題云云，亦難認允當。況
    本院又查無證據足認被告戊○○有參與偽造前開鼎昀公司報
    價單或知悉該報價單內容屬虛偽仍持以行使之犯行，尚難僅
    憑被告戊○○未實際向鼎昀公司查證，即遽認被告戊○○與
    偽造之被告丁○○間有詐欺之犯意聯絡。是被告戊○○所涉
    詐欺罪嫌行為，自屬不能證明。
四、綜上，公訴人所舉之前開論據，均不足以認定被告戊○○涉
    有背信、詐欺等犯行。此外，本院復查無其他積極證據足資
    證明被告戊○○確有公訴人所指之上開犯行，既不能證明被
    告戊○○犯罪，揆諸前揭說明，自應諭知被告戊○○無罪之
    判決。
據上論斷，應依刑事訴訟法第299 條第1 項前段、第301 條第1
項，刑法第2條第1項前段、第216條、第210條、第219條，修正
前刑法第56條、第41條第1 項前段，修正前罰金罰鍰提高標準條
例第2 條，現行法規所定貨幣單位折算新臺幣條例第2 條，中華
民國96年罪犯減刑條例第2 條第1 項第3 款、第7 條、第9 條，
判決如主文。
本案經檢察官洪三峰到庭執行職務。
中    華    民    國    97    年    4     月    7     日
                  刑事第七庭審判長法  官  林秀鳳
                                  法  官  吳祚丞
                                  法  官  汪梅芬
以上正本證明與原本無異。
如不服本判決，應於收受送達後10日內向本院提出上訴書狀，其
未敘述上訴之理由者並得於提起上訴後20日內向本院補提理由書
（均須按他造當事人之人數附繕本）。
                                  書記官  張馨尹
中    華    民    國    97    年    4     月    7     日
附錄本案論罪科刑之法條：
刑法第210條
偽造、變造私文書，足以生損害於公眾或他人者，處5 年以下有
期徒刑。
刑法第216 條
行使第210 條至第215 條之文書者，依偽造、變造文書或登載不
實事項或使登載不實事項之規定處斷。
附表
┌──┬───────┬───────────────┐
│編號│偽造文件名稱  │偽造之印文及數量              │
│    │              │                              │
├──┼───────┼───────────────┤
│ 1  │鼎昀金屬股份有│「鼎昀金屬股份有限公司」、「鄭│
│    │限公司報價單  │進田」印文各1 枚              │
│    │（項次：鋁合金│                              │
│    │藝術欄杆）    │                              │
├──┼───────┼───────────────┤
│ 2  │春鑫工程股份有│「春鑫工程股份有限公司」、「李│
│    │限公司報價單  │文德」印文各1 枚。            │
│    │（項目：木柵動│                              │
│    │物園旁道南河濱│                              │
│    │公園客土作業相│                              │
│    │關費用）      │                              │
├──┼───────┼───────────────┤
│ 3  │春鑫工程股份有│「春鑫工程股份有限公司」、「李│
│    │限公司報價單  │文德」印文各1 枚。            │
│    │（項目：客土作│                              │
│    │業環保清洗費用│                              │
│    │）            │                              │
└──┴───────┴───────────────┘


司法院資訊處製作；財團法人民間司法改革基金會備份。
